【裁判字號】    99,台上,176
【裁判日期】    990128
【裁判案由】    給付職業災害補償金等
【裁判全文】
最高法院民事判決              九十九年度台上字第一七六號
上  訴  人  甲○○
訴訟代理人  詹俊平律師
被 上訴 人  大成長城企業股份有限公司
法定代理人  乙○○
上列當事人間請求給付職業災害補償金等事件，上訴人對於中華
民國九十七年十一月十八日台灣高等法院台南分院第二審判決（
九十七年度勞上字第二號），提起上訴，本院判決如下：
    主  文
原判決廢棄，發回台灣高等法院台南分院。
    理  由
本件上訴人主張：伊自民國九十四年十二月二十三日起，受僱於
訴外人鄭柏榮即機林工程行（下稱機林工程行）擔任電焊工，該
日即被派往被上訴人位於台南縣永康市○○里○○○街三號之飼
料廠，在飼料鐵桶內部進行焊接工作，至同月二十八日下午一時
許，焊接工作已大致完成，伊站在鐵桶底部搬離施工舖設之木板
，詎被上訴人僱用之員工即第一審共同被告林作松，竟疏於注意
伊尚未離開鐵桶，貿然打開鐵桶下方漏斗，因飼料往下排出之吸
力，致伊掉入漏斗內，吸入飼料而昏迷，經送醫治療，經診斷為
吸入性肺炎、過敏性慢性支氣管炎及左側肋骨骨折，嗣並造成「
肝膿瘍」及引發糖尿病，經醫囑伊以後應避免刺激性粉壓或氣體
之工作場所，已無法從事原電焊工作。被上訴人為林作松之僱用
人，依民法第一百八十八條第一項規定，應賠償伊減少勞動能力
之損害新台幣（下同）一百四十八萬七千三百六十二元，精神慰
撫金一百萬元；另被上訴人將事業招人承攬，依勞動基準法（下
稱勞基法）第六十二條（於原審併援引第六十三條）、第五十九
條第一項第二款規定，應補償伊二年治療期間之薪資一百十八萬
二千元等情，爰求為命被上訴人給付三百五十七萬九千八百五十
八元及加計自起訴狀繕本送達翌日起按法定利率計算遲延利息之
判決（上訴人超過上開本息之請求，業受敗訴判決確定；另上述
慰撫金中之二十萬元本息部分，已據第一審判決其勝訴確定）。
嗣於原審主張被上訴人共應補償伊四十個月之薪資，擴張聲明請
求被上訴人再給付九十七萬六千一百四十二元。
被上訴人則以：林作松係依照與上訴人協商之作業程序進行作業
，對於事故之發生並無過失，伊對於受僱人之選任及職務執行之
監督亦已盡注意義務，自不負侵權行為損害賠償責任。又上訴人
及機林工程行，未依勞工安全衛生設施規則第二百二十五條規定
，備妥相關安全措施，顯與有過失。又上訴人之傷害僅限於「吸
入性肺炎」併發後續之「慢性支氣管炎」，其所稱之其餘疾病，
與上開事故無關，自不得請求減少勞動能力之損害及請求補償薪
資。另其請求精神慰撫金一百萬元，亦屬過高等語，資為抗辯。
原審維持第一審所為駁回上訴人請求被上訴人給付三百三十七萬
九千八百五十八元本息部分之判決，駁回其上訴，並駁回其擴張
之訴，無非以：上訴人自九十四年十二月二十三日起，受僱於機
林工程行擔任電焊工，機林工程行因承攬被上訴人飼料桶焊接工
程，派遣上訴人與其他員工前往施工，同年十二月二十八日下午
，上訴人因被上訴人之受僱人林作松於上開時地打開飼料鐵桶底
蓋螺絲，致掉入施工飼料鐵桶下方漏斗內，吸入飼料而昏迷受傷
，經送往財團法人奇美醫院（下稱奇美醫院）急救，至同月三十
一日出院。被上訴人與機林工程行簽訂承攬契約時，曾告知機林
工程行工作環境危害因素及安全相關注意事項，雙方簽約時，即
約定應依法令備妥相關安全措施等情，為兩造不爭之事實。查上
訴人受傷與林作松執行職務之行為有相當因果關係；而依上訴人
施工現場之狀況，如貿然將飼料鐵桶底蓋打開，足以發生桶內工
作人員掉入漏斗而受傷之危險，亦為林作松所可預見，雖其辯稱
於打開桶底蓋前，已事先告知上訴人時間云云，但所辯與事實不
符，且縱認事前曾告知預定作業之時間，但飼料廠內機械運作噪
音甚大，飼料鐵桶底蓋位置與上訴人進入飼料桶之切口位置，相
距甚遠，人員是否仍在飼料桶內工作，難以從桶外查覺，則林作
松進行清桶前，自應再次確認桶內人員是否已離去，其未確認即
貿然打開鐵桶底蓋，自有過失，被上訴人應負民法第一百八十八
條第一項之僱用人責任。次查，上訴人雖主張其因本件事故，受
有吸入性肺炎、過敏性慢性支氣管炎、左側肋骨骨折、肝膿瘍併
雙側肺炎及肋膜積水、糖尿病等病症，傷勢已達勞工保險殘廢給
付標準之第七級（即胸腹部臟器機能遺存顯著障害，終身祇能從
事輕便工作）云云，惟奇美醫院函稱「吸入性肺炎經治癒後，並
不會造成永久性肺功能障礙，病患（即上訴人）於九十五年二月
二日，在本院追蹤之肺功能檢查為正常的，顯示並未遺存顯著障
害，應可從事一般正常工作」，另國立成功大學醫學院附設醫院
（下稱成大醫院）九十六年五月二十五日函文略以：上訴人肺功
能檢查結果屬輕度侷限性換氣障礙，經診斷為「慢性支氣管炎」
。事故當時引起「吸入性肺炎」，按一般醫理判定，目前之「慢
性支氣管炎」符合九十四年十二月二十八日工作事故導致吸入性
肺炎之後遺症，但未達勞工保險殘障給付標準所定之「胸腹部臟
器遺存障害」。其「慢性支氣管炎」應不致影響一般工作，如電
焊工作。但仍建議其應避免從事容易產生粉塵、煙霧或其他容易
危害呼吸系統之工作項目。「慢性支氣管炎」之治癒情形依個案
不同有所差異，依上訴人自疾病發生後歷次追蹤檢查的自述情形
所示，至目前為止病情起伏不定，並無明顯改善等語；同院九十
六年十月二十五日函略稱：上訴人於九十六年四月二十三日至五
月二十二日期間因「肝膿瘍」併「雙側肺炎及肋膜積水」，及「
糖尿病」住院接受治療，依一般醫理推測，其因「糖尿病」體質
，造成受克雷白氏肺炎菌感染造成「肝膿瘍」之機會，應大於因
「吸入性肺炎」造成一年後「肝膿瘍」之可能性；且「糖尿病」
應非由「吸入性肺炎」引起。「慢性支氣管炎」常見致病因包括
抽菸、空氣污染、感染或過敏等，依上訴人歷次胸部Ｘ光檢查、
肺功能測試及就醫病歷記載推論，診斷因「職業意外」造成「吸
入性肺炎」併發後續「慢性支氣管炎」應屬合理。因電焊工作容
易產生燻煙廢氣，有可能惡化「慢性支氣管炎」之虞，故建議應
避免從事該類工作。嗣因上訴人主張其因吸入性肺炎，服用「AM
BROX0L」類藥物始造成糖尿病，該醫院復稱：使用「AMBROXOL」
類藥物，並無引起糖尿病之報告……職業災害發生於九十四年十
二月二十八日，當時診斷為「吸入性肺炎」，併發後續「慢性支
氣管炎」；而「肝膿瘍」併「雙側肺炎及肋膜積水」為九十六年
四月二十三日診斷，其中間隔一年四個月。一年四個月之時間間
隔遠超過感染之合理潛伏期，就一般醫理判斷，造成「肝膿瘍」
之細菌非為「職業災害」時所吸入等語，堪認上訴人僅受有吸入
性肺炎及慢性支氣管炎之傷害，尚未達勞工保險殘障給付標準表
所列「胸腹部臟器遺存障害」之情形，且未影響其一般工作能力
。雖上述函文指因電焊工作容易產生燻煙廢氣，有可能惡化「慢
性支氣管炎」之虞，建議上訴人避免從事該類工作，惟依上訴人
所述其過去工作六年多之工作經歷，可知其大部分時間均係從事
空調配管或雜工工作，本件傷害既不影響上訴人之一般工作能力
，自難謂其受有減少勞動能力之損害。至於九十五年二月十七日
奇美醫院診斷證明書雖記載上訴人受有「左側肋骨骨折」之傷害
，但亦記載此係基於上訴人主訴九十四年十二月二十八日受傷等
語；且上訴人事故發生後至奇美醫院診療，四天後即出院，若住
院時已受有肋骨骨折之傷害，何以出院療養一個多月未發現該傷
害，所述有違常理，不能採信。是其請求被上訴人賠償因減少勞
動能力所生之損害一百四十八萬七千三百六十二元，於法即有未
合。惟上訴人因本件職業災害，受有吸入性肺炎及慢性支氣管炎
之傷害，造成身體之傷痛，且事發當時，心中受有恐懼，不難想
見，是其依民法第一百九十五條第一項規定請求被上訴人給付相
當之精神慰撫金，自非無據。審酌上訴人與林作松之學歷、工作
及財產狀況暨被上訴人資本總額等一切情狀，認上訴人請求之精
神慰撫金以四十萬元為適當。惟損害之發生或擴大，被害人與有
過失者，法院得減輕賠償金額或免除之，民法第二百十七條第一
項定有明文。查雇主對於防止有墜落、崩塌等之虞之作業場所引
起之危害，應有符合標準之必要安全衛生設備，勞工安全衛生法
第五條第一項第五款定有明文。又行政院勞工委員會（下稱勞委
會）依勞工安全衛生法第五條所發布之「勞工安全衛生設施規則
」第二百二十五條規定：雇主對於在高度二公尺以上之處所進行
作業，勞工有墜落之虞者，應以架設施工架或其他方法設置工作
台；但工作台之邊緣及開口部分等，不在此限。雇主依前項規定
設置工作台有困難時，應採取張掛安全網、使勞工使用安全帶等
防止勞工因墜落而遭致危險之措施。使用安全帶時，應設置足夠
強度之必要裝置或安全母索，供安全帶鉤掛。查上訴人施工之飼
料鐵桶自人員進出之切口下緣至鐵桶底部高度達三‧四四公尺，
鐵桶底部距離地面亦有二‧八公尺，已超過應使用安全設施之二
公尺標準，且鐵桶底部有漏斗出口設備，人員站在桶內之飼料上
工作，如打開鐵桶底蓋讓飼料流出，桶內人員亦必隨同飼料陷入
漏斗，依其工作現場狀況，自有依規定設置安全裝備之必要，且
若上訴人依規定配掛安全帶，即可防止危險之發生，茲上訴人及
機林工程行於工程進行中，未依相關規定設置安全網或配掛安全
帶，應認與有過失。審酌雙方過失之情節及原因力之大小，爰減
輕被上訴人賠償額百分之五十，即其應賠償之慰撫金為二十萬元
。末按事業單位以其事業招人承攬，如有再承攬時，承攬人或中
間承攬人，就各該承攬部分所使用之勞工，均應與最後承攬人，
連帶負本章所定雇主應負職業災害補償之責任，固為勞基法第六
十二條第一項所明定，惟該條項之適用，以事業單位以其「事業
」招人承攬為前提；依勞委員會九十一年九月二十七日勞安一字
第○九一○○五○七八七號函釋，事業單位所交付承攬之「工作
」，固不以登記之營業項目為限，然仍以事業之「經常業務」為
範圍。被上訴人主要是從事生產動物飼料等食品製造業，則其工
廠內之飼料鐵桶損壞而進行電焊修補，自非其「經常業務」，其
將該項工作交由機林工程行承攬，即難認係勞基法第六十二條第
一項規定之範疇。上訴人基於該條項及同法第五十九條第一項第
二款規定，請求被上訴人依每月四萬八千元計算，補償二十四個
月之薪資，及擴張請求再補償其薪資九十七萬六千一百四十二元
，自屬無據。從而，上訴人請求被上訴人給付超過慰撫金二十萬
元本息部分，均難謂有理由，不應准許等詞，為其判斷之基礎。
惟按不法侵害他人之身體或健康者，對於被害人因此喪失或減少
勞動能力或增加生活上之需要時，應負損害賠償責任。民法第一
百九十三條第一項定有明文。而勞動能力有無減少，自應就被害
人受侵害前、後之身體健康狀態比較之，倘被害人身體健康被侵
害，致原依其受侵害前之身體健康狀態、專門技能可從事之工作
，因此無法從事或受有限制者，則縱其仍可從事其他工作，亦難
謂其勞動能力未有減損。查本件事故之發生，係被上訴人之受僱
人林作松執行職務時疏於注意所致，上訴人因而受有吸入性肺炎
及慢性支氣管炎之傷害，被上訴人應負民法第一百八十八條第一
項之僱用人責任等情，為原審確定之事實。原審雖稱上訴人所受
傷害不影響一般工作之能力，難謂受有減少勞動能力之損害云云
，惟上述成大醫院之函文稱「建議上訴人應避免從事容易產生粉
塵、煙霧或其他容易危害呼吸系統之工作項目」、「因電焊工作
容易產生燻煙廢氣，有可能惡化『慢性支氣管炎』之虞，故建議
應避免從事該類工作」等語，可見上訴人因遺有慢性支氣管炎，
可從事工作之範圍受有限制；如電焊工作須具專門技能，且可獲
較高之報酬，上訴人受傷後，雖有該技能亦無法再從事，則能否
謂其勞動能力未有減少？原審徒以其仍可從事一般性工作，即謂
其勞動能力未減損云云，自有可議。而慰撫金之核給標準，應併
斟酌加害程度與被害人精神痛苦之情形，上訴人身體健康受侵害
，是否影響其勞動能力及影響程度如何，既有未明，則關於慰撫
金之核給，亦應再為斟酌審認。另原審指上訴人就損害之發生與
有過失，無非以勞工安全衛生法第五條第一項第五款及勞委會依
該條所發布之「勞工安全衛生設施規則」第二百二十五條規定為
其依據，惟上開規定謂雇主應設置工作台或張掛安全網或使勞工
使用安全帶等防止勞工因墜落而遭致危險之措施，均屬雇主應負
之義務，旨在保障勞工之安全；本件如係上訴人之雇主違反上開
規定，未提供安全措施，或使上訴人配掛安全帶，致上訴人發生
危險，則能否認上訴人與有過失？原審未遑細究，徒以上開規定
為據，即謂上訴人與有過失，而減輕被上訴人應賠償之慰撫金，
亦嫌速斷。末查，關於上訴人依勞基法規定，請求被上訴人補償
其薪資部分，上訴人於原審除依勞基法第六十二條第一項規定請
求外，亦一再援引同法第六十三條規定（見原審卷四○、五二、
五三、一八○頁反面），原判決就此未有說明，亦有理由不備之
違法。上訴論旨，指摘原判決不當，求予廢棄，非無理由。
據上論結，本件上訴為有理由。依民事訴訟法第四百七十七條第
一項、第四百七十八條第二項，判決如主文。
中    華    民    國  九十九  年    一    月  二十八  日
                      最高法院民事第一庭
                          審判長法官  蕭  亨  國
                                法官  葉  勝  利
                                法官  高  孟  焄
                                法官  許  澍  林
                                法官  魏  大  喨
      本件正本證明與原本無異
                                      書  記  官
中    華    民    國  九十九  年    二    月    十    日
                                                      ｓ

司法院資訊處製作；財團法人民間司法改革基金會備份。
